【裁判字號】    98,易,1449
【裁判日期】    980819
【裁判案由】    詐欺
【裁判全文】
臺灣臺中地方法院刑事判決              98年度易字第1449號
公  訴  人  臺灣臺中地方法院檢察署檢察官
被      告  乙○○
                    （現因另案於臺灣臺中女子監獄執行中）
            甲○
上列被告等因詐欺案件，經檢察官提起公訴（九十七年度偵續字
第三二八號），本院判決如下：
    主    文
乙○○意圖為自己不法之所有，以詐術使人將本人之物交付，累
犯，處拘役伍拾伍日，如易科罰金，以新臺幣壹仟元折算壹日。
甲○無罪。
    犯罪事實
一、乙○○前因偽造文書等案件，經臺灣高等法院臺中分院以九
    十三年度上訴字第一六四二號判決處以有期徒刑五月，如易
    科罰金，以銀元三百元折算一日確定，於民國九十五年七月
    二十五日易科罰金執行完畢。詎猶不知悔改，明知其除支付
    自己與其女兒甲○基本生活開銷外，並無多餘資力可供其與
    甲○、其姊張玉蘭、其姊女兒茍雲璇（張玉蘭、苟雲璇業經
    檢察官為不起訴處分）至香港地區旅遊，竟意圖為自己不法
    之所有，於九十六年十一月間某日，向任職於藍天國際旅行
    社有限公司（下稱藍天旅行社）之丙○○表示其欲招待甲○
    、張玉蘭、茍雲璇至香港地區自由行旅遊，由其支付全部旅
    遊費用，並委託丙○○辦理護照、簽證，及代訂機票、食宿
    。乙○○於九十六年十一月二十一日，委託不知情之張玉蘭
    至臺中市○○路上家樂福前，將甲○國民身分證及現金新臺
    幣（下同）五千元交予丙○○，委由丙○○辦理護照、簽證
    等事宜。丙○○辦妥護照、簽證後，即向合作廠商訂購乙○
    ○四人之機票、食宿，及先行代墊乙○○四人在香港自由行
    所需之機票、食宿費用共五萬七千六百元（每人費用一萬四
    千五百元，先前張玉蘭交付之五千元支付代辦護照、簽證費
    用後，尚餘四百元，故共計五萬七千六百元，起訴書誤載為
    一萬四千八百元）。丙○○於同年月二十九日，持乙○○四
    人香港自由行所需之機票、住宿券、餐券、八達通一日遊票
    券，至乙○○位於臺中縣烏日鄉○○村○○路三四○號四樓
    住處，欲向乙○○收取上開五萬七千六百元費用，詎乙○○
    明知其已無資力支付該筆費用，竟向丙○○訛稱：信用卡在
    甲○身上，甲○目前在外，晚間七時才會到家，伊會把費用
    匯至其帳戶內云云，致丙○○陷於錯誤，而將上開乙○○四
    人香港自由行所需之機票、住宿券、餐券、八達通一日遊票
    券等物，交予乙○○。丙○○於同年月三十日乙○○四人出
    國至香港旅遊時，並未收到匯款，復於乙○○同年十二月三
    日返國後，經多次催討，乙○○仍未將上開費用支付予丙○
    ○，丙○○始知受騙，因而提出告訴。
二、案經丙○○訴由臺灣臺中地方法院檢察署檢察官偵查起訴。
    理    由
壹、有罪部分：
一、按犯罪之被害人得為告訴，刑事訴訟法第二百三十二條定有
    明文。查證人丙○○於本院審理時證稱：自助旅遊部分，也
    是伊將所有護照、簽證、行程送給客戶，在出國前，把所有
    的錢收清，如果有先幫客戶代墊，也是由業務人員自己代墊
    等語（參見本院卷第三六頁），則證人丙○○替被告乙○○
    代墊被告乙○○等四人在香港自由行所需之機票、食宿費用
    共五萬七千六百元，又交付被告等四人香港自由行所需之機
    票、住宿券、餐券、八達通一日遊票券等物予被告，顯係直
    接被害人，是證人丙○○既於偵查中具狀對被告提出告訴，
    自為本案之告訴人，合先敘明。
二、訊據被告乙○○固坦承有向告訴人表示其欲邀請被告甲○及
    張玉蘭、茍雲璇至香港地區自由行旅遊，由其支付全部旅遊
    費用，並委託告訴人辦理護照、簽證，及代訂機票、食宿，
    告訴人亦於九十七年十一月二十九日交付被告等四人香港自
    由行所需之機票、住宿券、餐券、八達通一日遊票券等物予
    被告，並由告訴人代墊機票、食宿費用共五萬七千六百元等
    情不諱，核與告訴人於本院審理時以證人身分證述：九十六
    年十一月份時，被告乙○○打公司電話來跟伊詢問有關香港
    自由行的行程，說有四個人要去，她說要招待她姐姐張玉蘭
    去，當時要去的人有被告乙○○、張玉蘭、被告甲○、苟雲
    璇，跟伊相約於九十六年十一月二十一日在崇德路的家樂福
    見面，當時被告乙○○在電話中說張玉蘭會到那邊把證件交
    給伊，結果當天只有張玉蘭來跟伊碰面，拿了被告甲○身分
    證要給伊辦護照、簽證，被告乙○○要辦簽證，張玉蘭、苟
    雲璇二個人有加拿大國籍，所以香港不用辦簽證，只要名字
    、身分證號碼就可以辦理保險及訂機票，她們二人是免簽證
    ，當天張玉蘭拿被告乙○○、甲○身分證、照片給伊辦簽證
    ，另外交給伊被告乙○○護照辦簽證，張玉蘭給伊五千元現
    金是辦護照、證件，多餘的錢是付香港自由行的部份訂金。
    拿了這些證件後，伊於二十六日辦好簽證及護照，就主動聯
    繫被告乙○○，被告乙○○有確定她要去，說全部費用不要
    跟姐姐收，跟她收，二十九日在出國前一天，伊將所有的資
    料送到被告乙○○家中，伊就將全部資料交給被告乙○○，
    被告乙○○說一半刷卡，一半付現等語（參見本院卷第三六
    頁及其背面）相符。惟被告乙○○矢口否認有何詐欺犯行，
    辯稱：伊沒有詐欺告訴人，是伊朋友王保平答應要幫伊刷卡
    支付伊與被告甲○之旅遊費用，但後來伊與王保平吵架，王
    保平就將信用卡拿走，伊才無法刷卡支付上開費用云云。然
    查：
  (一)被告乙○○於偵查中自承：九十六年十、十一月並沒有信用
    卡，伊名下沒有存錢，因為買股票出問題，伊都存在伊女兒
    甲○名下，那時約有幾萬元，甲○那時並沒有信用卡等語（
    參見偵續卷第五九頁），其雖於本院審理時改稱：出國之前
    伊有錢云云（參見本院卷第四二頁背面），然被告乙○○於
    檢察官追問既然有錢為何不付款時，其才供稱：那時伊的錢
    也很拮据，伊要付房租，繳小孩學費等語（同上頁），足見
    被告乙○○於九十六年十一月間，除支付自己與女兒甲○基
    本生活開銷外，並無多餘資力可供其與被告甲○、張玉蘭、
    茍雲璇至香港地區旅遊甚明。
  (二)被告乙○○雖辯稱：伊朋友王保平答應要幫伊刷卡支付伊與
    被告甲○之旅遊費用，但後來伊與王保平吵架，王保平就將
    信用卡拿走，伊才無法刷卡支付上開費用云云。然被告乙○
    ○迄今未能提出王保平年籍資料，以供本院查核，已非無疑
    ；縱真有王保平此人，被告乙○○亦未能提出王保平同意幫
    其刷卡給付被告二人之旅遊費用之證明，以實其說，且被告
    甲○亦僅供稱：是伊媽媽乙○○告訴伊王保平要招待伊出國
    ，王保平本人並沒有告訴伊此次旅遊費用可用這張信用卡去
    刷等語（參見本院卷第四一頁及其背面），並非親自見聞王
    保平陳述要替被告二人刷卡付費，要難認被告乙○○前揭置
    辯為真。
  (三)告訴人於本院審理時以證人身分證稱：她們要出國當天，伊
    還有打電話給被告乙○○，說錢還沒有匯進來，被告乙○○
    說馬上叫人匯，結果十二月一日還是沒有匯，但有電話聯絡
    到人，十二月三日她們回國，十二月四日伊打電話給被告乙
    ○○，要請被告乙○○付款，她在電話中都說願意付，又說
    馬上匯或馬上叫人家匯，但結果都沒有匯，九十七年檢察官
    有叫被告乙○○將錢匯給伊，但後來被告乙○○還是沒有匯
    ，伊原來是使用中華商銀帳戶，但中華商銀在九十七年十二
    月一日正式結束，在這期間此中華商銀帳戶均能正常使用，
    後來九十八年三月十四日被告甲○打電話給伊，說錢匯不進
    來，伊就跟她更正為郵局帳戶，該日被告甲○匯了二萬八千
    六百元給伊等語（參見本院卷第三六頁背面、第三七頁、第
    三九頁）。被告乙○○對此段時間均未匯款予告訴人乙節則
    辯稱：王保平跟伊一發生爭執，就將卡片拿走，告訴人二十
    九日拿機票、證件給伊時，信用卡是在王保平手上，所以沒
    有辦法刷卡，出國回來後，王保平將信用卡停掉了，隔了二
    、三個禮拜王保平又申請一張新的信用卡云云（參見本院卷
    第四二頁背面），然告訴人於本院審理時以證人身分證稱：
    伊二十九日至被告乙○○家中，被告乙○○說信用卡在被告
    甲○身上等語（參見本院卷第三六頁背面），顯與被告乙○
    ○前揭信用卡在王保平身上之置辯不符；且自九十六年十一
    月至九十七年十一月間，告訴人提供之中華商銀帳戶皆能正
    常使用，業據告訴人證述如前，並有告訴人提出之該中華商
    銀帳戶存摺封面及內頁影本在卷可憑（參見本院卷第四六頁
    ），則被告乙○○在長達一年期間，竟未匯款至告訴人帳戶
    內，實難認被告乙○○所稱之「王保平」有替其刷卡支付前
    揭旅遊費用之意，被告乙○○空言辯稱「王保平」之人要替
    其刷卡支付前揭旅遊費用云云，要無可採。被告乙○○本身
    既無資力，而客觀事實上又無法呈現有他人要替被告乙○○
    支付此筆旅遊費用之意，被告乙○○猶收受告訴人交付之機
    票、住宿券、餐券、八達通一日遊票券等物，足見被告乙○
    ○有不法所有意圖甚明。
  (四)被告乙○○又辯稱：因為有四個人的費用，但王保平只要招
    待伊與伊女兒甲○，所以沒有辦法刷伊姐姐及其女兒的費用
    ，伊問告訴人怎麼辦，告訴人才建議伊可以一半刷卡，一半
    付現云云（參見本院卷第三九頁背面）。被告乙○○既打算
    張玉蘭、茍雲璇部分要付現，惟在九十七年十一月二十九日
    告訴人至被告乙○○家中收費時，被告乙○○並未支付此部
    分現金予告訴人，被告乙○○對此則辯稱：當時伊剛好沒有
    現金，且信用卡又被王保平拿走，因為前一天吵架，所以王
    保平把信用卡拿走，伊的錢也被王保平拿走云云（參見本院
    卷第四三頁背面），惟張玉蘭、茍雲璇前揭費用，於九十七
    年二月二十六日方由張玉蘭自行找友人刷卡支付完畢，業據
    告訴人於本院審理時結證屬實（參見本院卷第三七頁背面）
    ，並有藍天旅行社請款單影本一紙在卷可稽（參見偵查卷第
    四三頁），則被告乙○○若自始有資力及意願支付張玉蘭、
    茍雲璇前揭費用之意，豈有自九十六年十一月三十日起至九
    十七年二月二十六日止，連二萬九千元亦不給付，是被告乙
    ○○並無多餘現金可供支付張玉蘭、茍雲璇前揭旅遊費用，
    至為灼然。從而，被告乙○○明知無資力支付張玉蘭、茍雲
    璇前揭旅遊費用，猶自告訴人處收受張玉蘭、茍雲璇之機票
    、住宿券、餐券、八達通一日遊票券等物，以達其招待張玉
    蘭、茍雲璇至香港旅遊之目的，益徵被告乙○○確有為自己
    不法所有之意圖。
  (五)告訴人於本院審理時證稱：伊於九十七年十一月二十九日至
    被告乙○○家中，被告乙○○說信用卡在被告甲○身上，甲
    ○晚上七點才會回來，要伊不要等那麼久，要伊先回去，說
    會把全部的錢匯給伊，當場伊就把所有證件資料交給被告乙
    ○○等語（參見本院卷第三六頁背面），則被告乙○○既無
    資力支付五萬七千六百元之旅遊費用，又不能證明有他人可
    供代付該筆費用，其猶在出國前仍向告訴人表示會全部匯款
    至告訴人帳戶內，致告訴人陷於錯誤，誤信被告乙○○有資
    力付款而交付機票、住宿券、餐券、八達通一日遊票券等財
    物，被告乙○○顯對告訴人施用詐術而取得財物，其所為合
    於刑法詐欺取財罪之構成要件。
  (六)被告乙○○辯稱：藍天旅行社的人至伊家中潑油漆、砸毀東
    西，所以伊才不付款云云，然被告乙○○迄今未能提出其家
    中遭藍天旅行社員工或相關人員潑油漆、砸毀東西之相關證
    明，亦未見被告乙○○向警察機關之報案紀錄，以供本院查
    核，實難認其所辯為真。又被告甲○雖於九十八年三月十四
    日已支付剩餘旅費二萬八千六百元予告訴人，然此係被告二
    人遭起訴後所為之民事上和解行為，自不能以此而推論被告
    乙○○自始無不法所有之意圖，併予敘明。
  (七)綜上，本案事證明確，被告乙○○犯行洵堪認定，應依法論
    科。
三、被告乙○○意圖為自己不法之所有，對告訴人施用詐術，取
    得被告乙○○等四人香港自由行所需之機票、住宿券、餐券
    、八達通一日遊票券等財物，故核被告乙○○所為，係犯刑
    法第三百三十九條第一項之詐欺取財罪。被告乙○○利用不
    知情之張玉蘭替其送交被告甲○之國民身分證予告訴人，為
    間接正犯。被告乙○○前因偽造文書等案件，經臺灣高等法
    院臺中分院以九十三年度上訴字第一六四二號判決處以有期
    徒刑五月，如易科罰金，以銀元三百元折算一日確定，於九
    十五年七月二十五日易科罰金執行完畢，有臺灣高等法院被
    告全國前案紀錄表及臺灣臺中地方法院檢察署刑案資料查註
    紀錄表附卷可稽，被告前受有期徒刑執行完畢，五年以內故
    意再犯本件有期徒刑以上之罪，為累犯，依刑法第四十七條
    第一項規定加重其刑。爰審酌被告乙○○明知其並無多餘資
    力付擔旅遊費用，其為使能招待被告甲○、張玉蘭、茍雲璇
    至香港地區旅遊，竟對告訴人施用詐術，謊稱其有資力支付
    旅遊費用，而詐取被告乙○○等四人香港自由行所需之機票
    、住宿券、餐券、八達通一日遊票券等物，造成告訴人受有
    五萬七千六百元之損失，惟經告訴人提出詐欺告訴後，分別
    經張玉蘭友人及被告甲○各償還二萬九千六百元（含刷卡手
    續費每人各三百元）、二萬八千六百元予告訴人，暨其素行
    、智識、犯罪手段、詐得金額，及犯後否認犯行等一切情狀
    ，量處如主文所示之刑，並諭知易科罰金之折算標準，以資
    懲儆。
貳、無罪部分：
一、公訴意旨略以：被告甲○與被告乙○○共同基於意圖為自己
    不法所有之犯意聯絡，於民國九十六年十一月間，由被告乙
    ○○出面向藍天旅行社之員工丙○○佯稱其與被告甲○、張
    玉蘭、茍雲璇四人欲前往香港地區旅遊，委託藍天旅行社辦
    理護照、簽證及代訂機票、食宿，並約定被告乙○○、甲○
    部分將以刷卡，而張玉蘭、苟雲璇部分則以現金方式給付費
    用等語，並由被告甲○交付證件，致藍天旅行社陷於錯誤，
    先行墊付上開費用，並交付機票等，共計費用一萬四千八百
    元，詎迭經催討，被告乙○○、甲○迄仍拒不給付費用，因
    認被告甲○此部分與被告乙○○共犯刑法第三百三十九條第
    一項之詐欺取財罪嫌云云。
二、按犯罪事實應依證據認定之，無證據不得認定犯罪事實；又
    不能證明被告犯罪者，應諭知無罪之判決，刑事訴訟法第一
    百五十四條第二項、第三百零一條第一項分別定有明文。次
    按認定不利於被告之事實，須依積極證據，苟積極證據不足
    為不利於被告事實之認定時，即應為有利於被告之認定，更
    不必有何有利之證據；又事實之認定，應憑證據，如未能發
    現相當證據，或證據不足以證明，自不能以推測或擬制之方
    法，以為裁判之基礎，最高法院分別著有三十年上字第八一
    六號、四十年臺上字第八六號判例可資參照。
三、檢察官認被告甲○涉有前開詐欺取財犯行，無非係以：(1)被
    告乙○○、甲○之供述；(2)告訴人丙○○之指述；(3)通聯紀
    錄、旅行業代收轉付收據、調解委員會調解通知書、告訴人
    丙○○中華商業銀行存摺明細、存證信函（含收件回執）、
    請款單、手機簡訊翻拍畫面等資料，為其所憑之論據。訊據
    被告甲○堅詞否認有共同詐欺取財犯行，陳稱：伊沒有詐欺
    ，出國相關事情都是伊母親在辦理等語。
四、經查：
  (一)按共同實施犯罪行為為共同正犯構成要件之一，所謂共同實
    施，雖不以參與全部犯罪行為為限，要必分擔實施一部分，
    始得為共同正犯（最高法院四十六年台上字第一三○四號判
    例意旨照）。起訴書認被告甲○交付證件予告訴人丙○○，
    係與被告乙○○就詐欺犯行之行為分擔云云，然告訴人丙○
    ○於本院審理時以證人身分稱：當天只有張玉蘭來跟伊碰面
    ，拿了被告甲○身分證給伊要辦護照等語（參見本院卷第三
    六頁），是起訴書認係被告甲○交付證件予告訴人丙○○云
    云，顯與事實不符，自不能以此推認被告甲○有詐欺犯行之
    行為分擔，而論以共同正犯。
  (二)依告訴人丙○○於本院審理時之前揭證詞，可知告訴人丙○
    ○在被告乙○○等四人出國旅遊前均係與被告乙○○聯繫，
    亦係由被告乙○○對告訴人丙○○施用詐術，業經認定如前
    ，而被告乙○○、甲○於偵查中及本院審理時之供述，亦僅
    能證明渠等有一同出國旅遊及返國後被告乙○○仍未給付旅
    遊費用之事實，自難僅憑告訴人之指述及被告乙○○、甲○
    之供詞，而認被告乙○○、甲○間就前揭有罪部分有犯意聯
    絡與行為分擔。
  (三)被告甲○陳稱：直到告訴人來找伊，伊才知道旅遊費用沒有
    付等語（參見本院卷第四二頁）。查被告甲○案發時年約十
    九歲，雖已成年，然因尚在就學而受被告乙○○扶養，其不
    明家中所有經濟來源，尚無違常理；況被告甲○陳稱：伊母
    親乙○○跟伊說王保平要招待渠等去香港旅遊等語（參見本
    院卷第四一頁），惟被告乙○○迄今未能證明有「王保平」
    之人欲招待渠等至香港旅遊乙節，業如前述，則被告甲○受
    被告乙○○之誤導，誤信「王保平」要招待其至香港旅遊而
    參與此自由行行程，實難認有不法所有之意圖，亦不得進而
    推論其與被告乙○○有詐欺之犯意聯絡。
  (四)起訴書所舉其餘資料僅係被告乙○○、甲○二人出國旅遊未
    付款之證明，要與證明被告甲○與被告乙○○就前述詐欺犯
    行有犯意聯絡及行為分擔無關，亦難為被告甲○有罪之認定
    。
五、綜上所述，本件尚乏積極證據足資證明被告甲○有與被告乙
    ○○基於犯意聯絡而實施詐欺罪之構成要件行為，且未達通
    常一般之人均不致於有所懷疑，而得確信其為真實之程度，
    揆諸前揭條文及判例意旨，尚難僅憑推測或擬制之方法，即
    遽為被告甲○有罪之論斷。此外，本院復查無其他積極證據
    足資認定被告甲○有何檢察官所指之共同詐欺犯行，本件既
    不能證明被告甲○犯罪，依首揭規定，應諭知被告甲○無罪
    之判決。
據上論斷，應依刑事訴訟法第二百九十九條第一項前段、第三百
零一條第一項，刑法第三百三十九條第一項、第四十一條第一項
前段、第四十七條第一項，刑法施行法第一條之一第一項、第二
項前段，判決如主文。
中    華    民    國    98    年    8     月    19    日
                  刑事第十三庭  審判長法  官  陳得利
                                      法  官  許月馨
                                      法  官  黃裕仁
上正本證明與原本無異。
如不服本判決應於收受判決後十日內向本院提出上訴書狀，並應
敘述具體理由；其未敘述上訴理由者，應於上訴期間屆滿後二十
日內向本院補提理由書（均須按他造當事人之人數附繕本，切勿
逕送上級法院）。
                                      書記官  何惠文
中    華    民    國    98    年    8     月    19    日
附錄論罪科刑法條
刑法第三百三十九條第一項
意圖為自己或第三人不法之所有，以詐術使人將本人或第三人之
物交付者，處五年以下有期徒刑、拘役或科或併科一千元以下罰
金。


司法院資訊處製作；財團法人民間司法改革基金會備份。
